臺灣高等法院民事裁定　　　　　　　　　　96年度抗字第53號
抗　告　人　 乙○○○○ ○○.
法定代理人　 甲○○○○ ○○.
代　理　人　 黃福雄律師
　　　　　　 邱玉萍律師
　　　　　　 李傑儀律師
相　對　人　 大橋舟造船股份有限公司
法定代理人　 丙○○
代　理　人　 范纈齡律師
　　　　　　 陳佑寰律師
　　　　　　 陳美彤律師
　　　　　　 鍾蕙嫺律師
上列當事人因請求履行契約等事件，聲請定暫時狀態處分，抗告
人對於中華民國95年10月23日臺灣士林地方法院95年度裁全字第
2471號所為裁定提起抗告，本院裁定如下：
    主  文
抗告駁回。
抗告訴訟費用由抗告人負擔。
    理  由
一、聲請及抗告意旨略以：抗告人前以總價715萬元美金委請相
    對人製造船長106呎之帆船乙艘，雙方並於民國93年12月30
    日簽訂契約書，另附有關系爭帆船之規格書一份。詎抗告人
    交付8期款項共計530萬元美金後，相對人既未依約於95年4
    月1日前完工並交付系爭帆船，更以報價計算錯誤、材料設
    備價格上揚、施作項目超出原預期等事由，要求增加委建總
    價款，並於95年4月26日停止施作。惟依雙方契約第5、7、
    10條約定，系爭未完成之船體及已交付之材料設備均為抗告
    人所有，抗告人有權於95年4月1日之後取走，再委由第三人
    續造。因抗告人已支付大部分契約價款並取得系爭帆船所有
    權，若抗告人無法自相對人處所取走系爭帆船與相關建船材
    料、設備等以繼續建造，將使原已施作之料件或原已安裝架
    設之設備，乃至已進場之高級材料設備，均因未能及時繼續
    處理加工或安裝，而導致材料鏽蝕變形變質或設備故障減損
    喪失預定功能及效用，更有發生原已施作之料件或原已安裝
    架設之設備毀損滅失之可能，終將變更系爭帆船之現狀，乃
    至毀損滅失等重大難以回復之損害；且抗告人期待系爭帆船
    完工後，每週可享有5萬元美金之收益，亦無從實現。再者
    ，相對人因積欠第三人船桅設備商Nirvana貨款18萬歐元已5
    月餘，若該設備商聲請法院假扣押查封相對人財產，則抗告
    人置放於相對人船場之系爭帆船及材料設備，恐將成為優先
    執行查封對象，抗告人將無法移置系爭帆船或雇工續建完成
    。因抗告人擬對相對人提起履行契約等本案訴訟，為防止發
    生如上述系爭帆船所有權及價值將損失之重大損害與為避免
    此種急迫危險之情形，爰依民事訴訟法第538條第1項規定，
    聲請定暫時狀態之處分，請求准許抗告人供擔保後，相對人
    應容忍抗告人進入相對人位於台北縣八里鄉○○路○段168號
    造船廠所內取走系爭帆船體及其設備材料，由抗告人或抗告
    人委託之人繼續建造。惟原審未能區分抗告人聲請本件保全
    程序與本案訴訟之關係，竟執相對人因本件假處分所將蒙受
    不利益或可能遭致之損害，高於抗告人未來依同業平均利潤
    可得之營收利益，及抗告人尚未提出證據釋明相對人有未能
    正常並合乎商業方法繼續建造系爭帆船及依據系爭契約約定
    完成系爭帆船之建造等事由，認定本件爭執之法律關係，難
    謂有防止發生重大之損害或避免急迫之危險或有其他相類情
    形，無定暫時狀態處分之必要，顯有違誤；另抗告人依原審
    指示已就系爭船舶完工比例等事項進行鑑定，原審卻未據該
    鑑定報告內容審酌本件假處分之聲請，亦有理由不備之違法
    。為此提起抗告等語。
二、相對人則以：本件契約履行之爭執肇於抗告人不斷指示伊變
    更系爭船舶之相關設計，致抗告人的施工成本一再增加，其
    現場監工Jacob Cornelis亦常於施工現場指示伊變更工作內
    容，致伊須就同一工程重複施工，工期擴增，且抗告人未按
    期支付價款，致伊無法購足國外物料，其現場監工Jacob
    Cornelis更私下請求系爭船舶之船桅製造商停止製造船桅等
    情，均屬可歸責於抗告人之事由，致伊無法如期交付系爭船
    舶。抗告人本無權主張系爭契約之相關權利，其既不得將船
    取交由第三人建造，對伊亦無任何損害賠償請求權可言。至
    抗告人所稱日後預期每週可享有5萬元美金之收益乙節，更
    與伊無涉。而現放置於伊處之系爭船舶及材料設備等均專屬
    於該船舶之規格，無法運用於其他船隻，伊不可能將該等物
    料破壞或變賣取償，況其屬堅固物料，短時間內不致發生變
    形變質、減損價值。實者，系爭船舶已完成80-85%，如抗告
    人遵期繳款，且依其變更施作內容之時間，延展伊完工期限
    ，伊即能依約定履行契約。反之，若任由抗告人將船舶移至
    國外續建，則其勢必要求伊支付移船及續建等額外且難以估
    算之費用，伊將遭致無法回復之重大損害。是原審依利益衡
    量原則，考量兩造間所受利益及可能發生之損害，駁回本件
    假處分之聲請，洵屬正當。關於原審要求抗告人委請專業鑑
    定單位鑑定系爭船舶，係因抗告人曾表示，如獲准假處分，
    則將船舶移至國外續建，其後兩造就本案實體事項等爭執，
    將因系爭船舶不在國內而無法進行鑑定，是證抗告人明知該
    鑑定報告用途係為兩造之本案爭執預作保全證據之準備，原
    審於審酌本件假處分之聲請，未採該鑑定內容，自具正當性
    。此外，抗告人前已向原審法院對伊財產於6300萬元範圍內
    為假扣押之聲請，經原審以95年裁全字第2311號准許假扣押
    裁定在案，且又向中華民國仲裁協會提起仲裁請求，該等行
    為足以保全其可能受到之損害，自無請求核准本件假處分之
    必要等語置辯。
三、按於爭執之法律關係，為防止發生重大之損害或避免急迫之
    危險或有其他相類之情形而有必要時，得聲請為定暫時狀態
    之處分。民事訴訟法第538條第1項定有明文。所謂有定暫時
    狀態之必要者，係指因避重大之損害或因其他情事，有就爭
    執之法律關係，定暫時狀態之必要者而言。是故，定暫時狀
    態處分之要件，厥為（一）有爭執之法律關係存在。（二）
    有定暫時狀態保全之必要性。要之，定暫時狀態處分之制度
    目的，乃在於調整、平衡債權人與債務人間之利害，以維持
    法律秩序而採取之暫時救濟措施，並含有公益性之目的。而
    定暫時狀態處分之保全必要性，係指防止發生重大之損害或
    避免急迫之危險或有其他相類之情形，而有必要者而言。至
    是否為重大或急迫，均屬不確定法律概念，有賴利益衡量予
    以判定，應由法院視個案情節，就抗告人因該處分所獲得確
    保之利益（含遲延實現之防免所可能取得之利益）或可能避
    免損害、危險發生等類之不利益，與相對人因該處分所將蒙
    受之不利益或可能遭致之損害相較。而重大與否，須視抗告
    人因定暫時狀態處分而獲得之利益或防免之損害，是否逾相
    對人因該處分所蒙受之不利益或損害。必在前者大於後者之
    情形，始得謂為重大而具有保全之必要性。又因滿足性處分
    裁定後，聲請人即可能在本案判決確定以前，先獲得權利之
    滿足，而相對人卻蒙受不利益。縱使該相對人嗣後就滿足性
    處分取得勝訴判決確定，僅得另行聲請或訴請返還不當得利
    或請求損害賠償，但抗告人可能已陷於無資力而事實上無法
    返還或賠償之情形。因此，滿足性處分形同喪失其對本案訴
    訟原來具有之附隨性、暫定性等本質，而呈現宛如本案訴訟
    之容貌，且發揮類於本案訴訟之機能。因此，為顧慮其影響
    之重大性，此種處分須具較高度之保全必要性為准許要件，
    以平衡當事人雙方之利害。換言之，此類處分之保全必要須
    達到較高之證明度，始足當之。
四、抗告人雖主張若無法自相對人處所取走系爭帆船與相關建船
    材料、設備等以繼續建造，將使原已施作之料件或原已安裝
    架設之設備，乃至已進場之高級材料設備，均因未能及時繼
    續處理加工或按裝，而導致材料鏽蝕變形變質或設備故障減
    損喪失預定功能及效用，更有發生原已施作之料件或原已安
    裝架設之設備毀損滅失之可能，終將變更系爭帆船之現狀，
    乃至毀損滅失等重大難以回復之損害云云。惟查系爭帆船係
    設計於大海航行之用，其相關配備設施及材料，必具相當之
    堅固性，以承受海上強烈日曬、水氣侵蝕及風浪侵襲，應無
    如抗告人所言，於短期內即有鏽蝕、變形、變質之可能。且
    抗告人前已向原法院聲請定暫時狀態假處分前之緊急處置，
    經原法院於95年6月6日以95年度裁全字第2471號裁定，禁止
    相對人將置於台北縣八里鄉○○路○段168號造船廠所內系爭
    帆船體及其設備材料等，為任何搬離現址、隱匿、破壞、處
    分等一切變更現狀之行為，並准以現場勘驗、及攝、錄影方
    式保全現狀，並經原法院於95年6月8日執行完畢，有民事裁
    定、執行命令及執行筆錄可稽（見原審卷一第211、212、
    218至222、228至230頁）。可知抗告人對於系爭船舶及其物
    料設備之現況已以現場勘驗及攝、錄影方式保全，而系爭帆
    船與相關物料設備，性質上並無短時間即生鏽蝕變形或變質
    之虞。抗告人復無任何證據釋明相對人有故意破壞系爭船舶
    或相關材料設備變賣取償等變更系爭標的物現狀，且持續危
    害抗告人所有資產等情事，自難認定抗告人上開主張可採。
五、抗告人另謂相對人因積欠第三人船桅設備商 (Nirvana) 貨
    款18萬歐元已5月餘，若該設備商聲請法院假扣押查封相對
    人財產，則抗告人置放於相對人船場之系爭帆船及材料設備
    ，恐將成為優先執行查封對象，抗告人將遭致重大難以回復
    之損害等語。惟查，相對人與第三人船桅設備商(Nirvana)
    間之權利義務關係與本件假處分之聲請無關，該船桅設備商
    得否有權或是否將會行使保全程序，均難以肯定，抗告人以
    現未發生且不確定發生之另案假扣押，做為本件假處分必要
    性之釋明，顯非得當。
六、抗告人雖云其已支付530萬元美金予相對人，且因相對人遲
    延給付而受有遲延損害美金35萬7000元，其另委請第三人接
    續承作之成本超過美金250萬元，尤有甚者，因相對人無法
    完工，抗告人喪失原可之船舶收益每週達美金5萬元。但查
    ，依抗告人所述系爭帆船及已進貨之設備、材料均歸其所有
    ，是抗告人所付美金530萬元已轉換成系爭帆船之所有權，
    屬抗告人既有之利益。而抗告人已另對相對人財產於6300萬
    元範圍內為假扣押之聲請，經原法院於95年5月4日以95年裁
    全字第2311號裁定准許假扣押在案，亦有該民事裁定附卷可
    參（見原審卷第169、170頁），足認抗告人對相對人之遲延
    損害賠償債權已獲有足夠之保全。至抗告人主張「日後出租
    每週可享有5萬元美金」之所失利益，未據抗告人提出關於
    該同業平均營利所得、成本支出、利潤等相關資料以為釋明
    。其雖提出電子郵件及網頁資料各乙份（見原審卷一第148
    至160頁）。惟該電子郵件僅係第三人Bob Saxon對出租價格
    之評估，核屬個人意見及判斷，難採為論斷之佐證；至網頁
    資料雖為其他帆船之出租價格，但無支出成本之資料分析，
    已難遽採；且船舶之收益行情除船船之尺寸規格外，尚須視
    其機械設備、內部陳設、營業地點、燃料成本及稅賦負擔等
    相關因素而有所不同，自不得逕將前開他船之出租價格採認
    為抗告人預期可得利益。是抗告人就此顯未盡釋明之責。參
    以本件抗告人請求假處分內容係取走船體、設備由抗告人或
    抗告人委託之人繼續承造，核其性質已屬滿足性處分，揆諸
    前揭說明，抗告人所提資料尚不足以釋明定暫時狀態之保全
    必要性。況若將系爭帆船交由抗告人或抗告人委託之人續建
    ，則相對人之工程餘款將無保障，且將系爭帆船移至國外建
    造，其移動船隻之搬運費用、接手業者重新研究系爭船舶之
    建造圖說、規格、後續工程並進行施作等，皆需耗費相當之
    時間及金錢，此均屬額外增加之費用，抗告人復主張該等費
    用超逾250萬美元，且應由相對人負擔，則相對人因本件假
    處分所蒙受之不利益或損害，顯高於抗告人所得受之利益或
    得避免之損害。至抗告人所提鑑定報告，為系爭帆船完成度
    之鑑定（見原審卷一第96至124頁），與保全必要性之審酌
    無涉。
七、從而，抗告人所為本件聲請，不應准許，原裁定予以駁回，
    並無違誤。抗告意旨指摘原裁定不當，求予廢棄，為無理由
    ，應予駁回。
八、據上論結，本件抗告為無理由，依民事訴訟法第495條之1第
    1項、第449條第1項、第95條、第78條，裁定如主文。
中　　華　　民　　國　　96　　年　　3 　　月　　9 　　日
                    民事第一庭
                        審判長法　官  張耀彩
                              法　官  林金吾
                              法　官  盧彥如
正本係照原本作成。
本裁定除以適用法規顯有錯誤為理由，並經本院許可外，不得再
抗告。如提起再抗告，應於收受後10日內委任律師為訴訟代理人
向本院提出再抗告狀。並繳納再抗告費新台幣１千元。
中　　華　　民　　國　　96　　年　　3 　　月　　14　　日
                              書記官  鄭兆璋
